【裁判字號】    97,交抗,645
【裁判日期】    971002
【裁判案由】    聲明異議
【裁判全文】
臺灣高等法院高雄分院刑事裁定         97年度交抗字第645號
抗  告  人  高雄市政府交通局
代  表  人  甲○○
受 處 分人  乙○○
上列抗告人因違反道路交通管理處罰條例聲明異議案件，不服臺
灣高雄地方法院中華民國97年9 月2 日裁定（97年度交聲更一字
第14），提起抗告，本院裁定如下：
    主  文
原裁定關於乙○○不罰部分撤銷。
    理  由
一、抗告意旨略以：(一)按違反本條例之行為，自行為成立之日起
    ；行為有連續或繼續之狀態者，自行為終了之日起，逾3 個
    月不得舉發。但汽車肇事致人受傷或死亡案件，因肇事責任
    不明，已送鑑定者，其期間自鑑定終結之日起算，道路交通
    管理處罰條例第90條定有明文。經查，舉發機關於期限內依
    法完成投郵動作，期間未逾3 個月，已符合交通部86年12月
    26日交路86字第055202號函釋上開條例第90條之舉發限制。
    本案舉發機關對受處分人車籍地址郵寄方式之送達程序顯有
    瑕疵，然原審法院撤銷原處分，係因該違規通知單之送達程
    序不符規定所為之裁定，而該違規通知單尚未合法送達並無
    妨礙受處分人違反本交通事件之事實認定，亦不能因尚未合
    法送達受處分人即予以免責。且既係違規屬實，自當依章受
    罰，故撤銷原處分，並不等同於本案不罰。(二)道路交通管理
    處罰條例第90條僅規定舉發後不為交郵寄送者，3 個月不得
    舉發，並非規定「完成送達」不得逾3 個月，審酌行政程序
    法送達之規範，亦無「自行為終了之日起3 個月內應完成送
    達」之規定。本件舉發顯然未逾舉發時效，自無不罰之理。
    爰就原裁定諭知不罰部分提起抗告，請求撤銷原裁定等語。
二、本件原裁定以：(一)按逕行舉發，應按已查明之資料填註車牌
    號碼、車輛種類、車主姓名或地址，並於通知單上方空白處
    加註逕行舉發之文字後，由舉發機關送達被通知人；又逕行
    舉發者，其應到案之日期距舉發日為30日，違反道路交通管
    理事件行為人，未依規定自動繳納罰鍰，或未依規定到案聽
    候裁決，處罰機關應於舉發違反道路交通管理事件通知單送
    達2 個月內依基準表逕行裁決之，違反道路交通管理事件統
    一裁罰基準及處理細則第11條第1 項第4 款、第44條第1項
    分別定有明文。次按本條例之處罰，受舉發違反道路交通管
    理事件之受處罰人，認為受舉發之違規行為應歸責他人者，
    應於舉發違反道路交通管理事件通知單應到案日期前，檢附
    相關證據及應歸責人相關證明文件，向處罰機關告知應歸責
    人，處罰機關應即另行通知應歸責人到案依法處理，逾期未
    依規定辦理者，仍依本條例各該違反條款規定處罰，同條例
    第85條第1 項亦定有明文，是以，舉發通知單之合法送達，
    對於車主以外之人駕駛車輛而違規之事件中，給予車主陳報
    違規駕駛人之救濟機會，對車主權益影響甚大。綜上說明，
    舉發違反道路交通管理事件通知單應先由舉發機關送達受處
    分人，受處分人復未自動繳納罰鍰或未到案聽候裁決或未依
    道路交通管理處罰或未依法陳報違規駕駛人，處罰機關始得
    就車主逕行裁決之。是倘舉發違反道路交通管理事件通知單
    未經合法送達受處分人，處罰機關即逕行裁決，已使受處分
    人失去自動繳納罰鍰、到案聽候裁決或依法陳報違規駕駛人
    等救濟機會，其裁決程序顯非適法。而上開舉發通知單之合
    法送達，係屬是否得予以裁罰之前提要件，而為法定之先決
    程序，依道路交通管理處罰條例科處行政罰事件，依據公法
    爭議之舉證責任分配法則，自應先由行政機關就其業已履踐
    該等裁罰之程序事項、正當法律程序，負證明之責。(二)異議
    人於附表所示違規時間，係設籍於高雄市新興區○○○路1
    之20號，有卷附遷徙記錄資料查詢結果1 份為憑，本件附表
    編號六、九所示之舉發通知單雖向該址送達，卻因無人簽收
    均遭退回，而台北市政府交通大隊僅就該等退回錄辦單退在
    案，而未能提出就此已辦理公示送達之證明，有卷附台北市
    政府警察局通大隊97年4 月10日北市警交大執字第09731717
    000 號函暨所附郵寄退回舉發單含採證照片2 份為憑。則開
    立附表編號六、九所示舉發通知單之舉發機關，於各該函件
    無送達結果或遭退件後，仍疏未函詢戶政事務所或以其他相
    當之方法調查，以查明異議人之新址再為送達或辦理公示送
    達，致異議人無從即時知悉遭裁罰之事實，而依法採取相當
    之救濟程序，其送達自不合法。則附表編號六、九所示之原
    處分逕予裁罰，已有違法定程序，自均應予撤銷。(三)附表編
    號一所示舉發通知單，雖經舉發機關掛號郵寄上開異議人戶
    籍地，惟現已查無單退或公示送達紀錄，並因已逾郵件處理
    規則第60條國內掛號函件6 個月查詢規定，郵政機關已無法
    查證送達情形，且郵寄之大宗掛號郵件執據因逾保存期限已
    銷毀，亦已無法提供，有上揭台北市政府警察局通大隊97年
    4 月10日北市警交大執字第09731717000 號函暨所附郵寄退
    回舉發單含採證照片2 份為憑。另附表編號三、四、五、七
    、八所示舉發通知單之相關送達資料，均因已逾保存期限而
    無從調獲；附表編號二所示舉發案件，雖經舉發機關以大宗
    掛號函件交付郵政機關為送達，然該等送達資料因已逾檔案
    保存期限（2 年），已依規定銷毀，故郵務機關亦已無法提
    供送達之詳情，分別有台北縣政府警察局97年4 月17日北縣
    警交字第0970045734號函、內政部警政署國道公路警察局第
    六警察隊97年4 月21日公警六交字第0970670825號函、台灣
    郵政股份有限公司板橋郵局97年5 月6 日板營字第06970200
    817 號函為佐，則參諸首揭說明，本件原處分機關既未能提
    出附表編號一、二、三、四、五、七、八所示案件之舉發通
    知單業已合法送達之證據資料，致未能舉證各該違規事件之
    舉發通知單業已合法送達於異議人而完成裁罰之前提要件與
    法定程序，參諸首開說明，該等無法舉證之不利益自應歸由
    國家承擔，是異議意旨辯稱未曾收受任何舉發通知等情，應
    屬可採。是以，異議人既未合法收受附表編號一、二、三、
    四、五、七、八所示違規事件之舉發通知單，原處分予以裁
    罰，已剝奪異議人陳述意見、陳報違規駕駛人或逕行繳納罰
    鍰、即時尋找證據資料等救濟之機會，舉發程序之踐行亦有
    欠缺，從而，原處分機關所為之上開裁罰，亦難謂允當。(四)
    末按違反本條例之行為，自行為成立之日起；行為有連續或
    繼續之狀態者，自行為終了之日起，逾3 個月不得舉發，道
    路交通管理處罰條例第90條第1 項定有明文。揆諸其立法目
    的在避免法律關係遲不確定致生法秩序不安定之結果，並同
    時保障人民權益。又依據道路交通管理處罰條例第92條第3
    項規定授權訂定之違反道路交通管理事件統一裁罰基準及處
    理細則第5 條明定：「處理違反道路交通管理事件，有關文
    書送達之程序，依行政程序法之規定」，同細則第11條第1
    項第3 款復規定：「行為人有本條例之情形者，應填製舉發
    違反道路交通管理事件通知單，並於被通知人欄予以勾記，
    其通知聯依下列規定辦理：三、逕行舉發者，應按已查明之
    資料填註車牌號碼、車輛種類、車主姓名或地址，並於通知
    單上方空白處加註逕行舉發之文字後，由舉發機關送達被通
    知人」。亦明文規定逕行舉發之違反道路交通管理事件通知
    單應送達於被通知人，且其送達程序應依行政程序法規定行
    之。且按公法上有特定相對人之意思表示或意思通知，除法
    律有特別規定者外，在非對話為之者，應以達到相對人時生
    效，所謂達到，乃在使相對人居於可得瞭解之狀態為已足，
    此在法理上應為當然之解釋（行政法院68年度判字第838 號
    裁判意旨參照）。又88年2 月3 日公佈、90年1 月1 日施行
    之行政程序法，就行政機關所為有特定相對人之書面行政處
    分或行政行為之送達，於第67條至第91條定有明文規定，同
    法第110 條第1 項復明定：「書面之行政處分自送達相對人
    及已知之利害關係人起；書面以外之行政處分自以其他適當
    方法通知或使其知悉時起，依送達、通知或使知悉之內容對
    其發生效力」。前揭違反道路交通管理事件統一裁罰基準及
    處理細則第5 條既有如上所述之明文規定，且交通裁罰事件
    中相關行政機關所為之行政行為，並非屬行政程序法第3 條
    第1 項、第2 項所列舉之得排除行政程序法適用之行政機關
    或行政行為，而交通違規行為之舉發在性質上復屬公法上有
    相對人之書面意思通知，故自應適用行政程序送達之規定，
    並依前開行政法院判決之見解及行政程序法第110 條第1項
    之規定，以書面之舉發通知依行政程序法之規定送達於受通
    知人時，始完成舉發程序而發生效力。本件如附表所示舉發
    通知單既均未經合法送達，自難謂完成舉發之程序，受處分
    人於附表所示時間之違規行為，因未曾收受舉發通知單，迄
    至96年11月6 日方因直接收受原處分機關之裁決書後方悉上
    情，是因其違反道路交通管理處罰條例之行為，自行為成立
    之日時起算，顯已逾3 個月，依法要不得為舉發之行為。是
    本件異議人聲明異議均有理由，原處分均應予撤銷，另均諭
    知異議人不罰，固非無見。
二、惟按：
  (一)本件受處分人係分別於90年11月2 日、同年月3 日、同年月
    23日、同年月25日、同年月30日、90年12月14日、同年月18
    日、91年1 月5 日、同年月10日在附表所示之地點違規，經
    警當場填製「舉發違反道路交通管理事件通知單」（以下簡
    稱舉發通知單），逕行舉發，有抗告人所檢送之舉發通知單
    在卷可憑，雖舉發機關並未合法送達舉發通知單或未能舉證
    各該違規事件之舉發通知單業已合法送達，而完成裁罰之前
    提要件與法定程序。惟道路交通管理處罰條例第90條應係對
    違反舉發通知單「逾3 個月不得舉發」之規定，而非「送達
    」與否之規定。而本條所稱「舉發」如何始生效力，法律並
    未有明文規定（查86年間之該條修正立法理由僅稱「因道路
    交通管理處罰條例對於違反本條例行為之舉發與處罰之執行
    ，未有期限之規定，就社會秩序之安定，有欠妥適。是以，
    增列違反本條例行為之舉發與處罰執行期限。」），而交通
    部則於本條修正施行後之86年5 月30日以交路（86）字第02
    6083號函認本條規定係「為規範舉發機關應3 個月內完成舉
    發違反道路交通管理事件之程序，若員警雖於違規行為成立
    之日3 個月內填掣違反道路交通管理事件通知單，但並無立
    即交郵而遲至行為成立之日3 個月後方投郵，其雖已填掣違
    反道路交通管理事件通知單，但因未寄出，對違規行為人仍
    無法生3 個月內舉發通知之效力，故應有上開條例第90條『
    不得舉發』之適用」。而認本條所稱之「舉發」並非以於行
    為成立之日起3 個月內有填掣舉發通知單即已發生舉發效力
    ，尚須於行為成立之日起3 個月內將舉發通知單「交郵」，
    方生舉發效力，而採對行為人有利之解釋。再參以行政程序
    法送達之規範亦無「自行為終了之日起，3 個月內應完成送
    達之規定」。本件受處分人所有之車號6M-4513 號自用小客
    車分別於如附表所示之違規時間、地點，因超速等違規事實
    ，分別於如附表所示之日期為警逕行掣單舉發，並按公路監
    理系統查明該車登記之資料填註車號、車輛種類、車主姓名
    及地址，將舉發通知單交付郵寄汽車所有人等情，有原審依
    職權調查各該舉發單位回函暨所附郵寄退回舉發通知單含採
    證照片等件在卷可稽。是舉發單位應已符合道路交通管理處
    罰條例第90條之規定為舉發。縱令事後發現舉發機關並未合
    法送達舉發通知單或未能舉證各該違規事件之舉發通知單業
    已合法送達，惟舉發單位既已掣單舉發，並將舉發通知單交
    付郵寄，自已完成舉發行為，自難謂本件舉發單位未於期限
    內完成舉發行為。原裁定認「本件如附表所示舉發通知單既
    均未經合法送達，自難謂完成舉發之程序」云云，所持見解
    ，尚有未恰。
  (二)按公法上請求權，係指公法上權利義務主體相互間，基於公
    法，一方得請求他方為為特定給付之權利，包括人民對行政
    機關之公法上請求權及行政機關對於人民之公法上請求權。
    行政程序法第131 條第1 項規定「公法上之請求權，除法律
    有特別規定外，因5 年間不行使而消滅」，即係有關公法上
    請求權之時效規定。而「裁處權」係國家對違反行政法義務
    者得課處行政罰之權力，屬形成權，與公法上請求權不同，
    故行政罰法第27條規定：行政罰之裁處權因3 年期間之經過
    而消滅。前項期間自違反行政法上義務之行為終了時起算，
    但行為之結果發生在後者，自該結果發生起算。與行政程序
    法第131 條第1 項之公法上請求權時效係屬二事。亦即行政
    程序法第131 條第1 項之適用對象為公法上請求權，與行政
    罰裁處權之行使無關（台灣高等法院94年法律座談會刑事類
    提案第18號參照）。本件受處分人違規行為之裁罰時效自應
    依行政罰法第27條第1 項所規定計算裁罰權之時效。
  (三)如前所述，行政罰法第27條第1 項之3 年期間之起算點係「
    自違反行政法上義務之行為終了時起算」。惟同法第45條規
    定「本法施行前違反行政法上義務行為應受處罰而未經裁處
    ，於本法施行後裁處者，除第15條、第16條、第18條第2 項
    、第20條及第22條規定外，均適用之。前項行政罰之裁處權
    時效，自本法施行之日起算」，而行政罰法係於95年2 月5
    日施行，是行政罰法第45條之規範主要是為處理過渡時期之
    裁罰時效問題，從而行政罰法第45條第2 項，係同法第27條
    第2 項之特別規定，因此應適用行政罰法第45條第2 項之規
    定「自本法施行之日起算」，亦即自95年2 月5 日起算3 年
    。本件受處分人所為如附表所示違規行為既係分別於90年11
    月2 日、同年月3 日、同年月23日、同年月25日、同年月30
    日、90年12月14日、同年月18日、91年1 月5 日、同年月10
    日，則縱舉發機關未合法送達舉發通知單，如其於98年2 月
    5 日前完成合法送達並裁罰仍屬合法。
三、原裁定未斟酌上開規定，以原處分機關未審酌已逾3 月法定
    舉發期限，而撤銷原處分並裁定受處分人不罰，自有未合。
    惟舉發機關如經合法送達仍得為裁罰處分，是原裁定關於諭
    知不罰部分，即有未當，抗告人執此指摘原裁定此部分不當
    ，為有理由，應由本院將原裁定關於乙○○不罰部分撤銷。
    至原裁定諭知原處分有關裁罰部分撤銷，並無不當，附此敘
    明。
據上論結，應依道路交通案件處理辦法第26條，刑事訴訟法第41
3 條，裁定如主文。
中    華    民    國    97    年    10    月    2     日
                  刑事第九庭    審判長法  官  莊秋桃
                                      法  官  范惠瑩
                                      法  官  裕斗
以上正本證明與原本無異。
本裁定不得再抗告。
中    華    民    國    97    年    10    月    2     日
                                      書記官  張宗芳
附表：
┌──┬────────┬─────────┬──────┬──────┐
│編號│裁決書案號      │裁罰依據          │違規時間    │舉發通知單號│
│    │                ├─────────┼──────┤（均為逕行舉│
│    │                │違規事實          │違規地點    │發）        │
│    │                ├─────────┼──────┤            │
│    │                │裁罰              │違規事實    │            │
├──┼────────┼─────────┼──────┼──────┤
│    │高市府交裁字第裁│道路交通管理處罰條│90年11月3 日│台北市政府警│
│ ㄧ │32-A00000000號  │例第53條第1 項    │2 時4分許   │察局90年11月│
│    │                ├─────────┼──────┤15日北市警交│
│    │                │駕車行經有燈光號誌│台北市○○路│大字第A70549│
│    │                │管制之交岔路口闖紅│與民族東路口│868 號。    │
│    │                │燈（紅燈右轉）    │            │            │
│    │                ├─────────┤            │            │
│    │                │罰鍰新台幣（下同）│            │            │
│    │                │5,400 元          │            │            │
│    │                │並記違規點數3點。 │            │            │
├──┼────────┼─────────┼──────┼──────┤
│    │高市府交裁字第裁│道路交通管理處罰條│90年11月2 日│內政部警政署│
│ 二 │32-ZF0000000號  │例第33條第1 項    │9 時25 分許 │國道公路警察│
│    │                ├─────────┼──────┤局90年12月7 │
│    │                │在高速公路超速行駛│國道三號北上│日公警局交字│
│    │                ├─────────┤44公里處    │第ZF0000000 │
│    │                │6,000元           │            │號。        │
│    │                │並記違規點數1點   │            │            │
├──┼────────┼─────────┼──────┼──────┤
│    │高市府交裁字第裁│道路交通管理處罰條│90年11月25日│臺北縣警察局│
│三  │32-CG0000000號  │例第40條第1 項。  │4 時49分許  │90年12月6 日│
│    │                ├─────────┼──────┤北縣警交字第│
│    │                │行車速度超過規定之│台北縣新莊市│CG0000000 號│
│    │                │最高時速20公里以上│青山路169 號│。          │
│    │                ├─────────┤號          │            │
│    │                │2,400元           │            │            │
│    │                │並記違規點數1點   │            │            │
├──┼────────┼─────────┼──────┼──────┤
│    │高市府交裁字第裁│道路交通管理處罰條│90年11月30日│臺北縣警察局│
│四  │32-CG0000000號  │例第60條第2 項第3 │2時33 分許  │90年12月10日│
│    │                │款。              │            │北縣警交字第│
│    │                ├─────────┼──────┤CG0000000 號│
│    │                │不遵守道路交通標線│臺北縣中和市│。          │
│    │                │之指示            │中正路與板南│            │
│    │                ├─────────┤路口        │            │
│    │                │1,800元           │            │            │
│    │                │並記違規點數1點   │            │            │
├──┼────────┼─────────┼──────┼──────┤
│    │高市府交裁字第裁│道路交通管理處罰條│90年11月23日│臺北縣警察局│
│ 五 │32-CG0000000號  │例第40條第1 項。  │3時53 分許  │90年12月14日│
│    │                ├─────────┼──────┤北縣警交字第│
│    │                │行車速度超過規定最│臺北縣重陽橋│CG0000000 號│
│    │                │高時速20公里以上  │頭（三重端）│。          │
│    │                ├─────────┤            │            │
│    │                │2,400元           │            │            │
│    │                │並記違規點數1點   │            │            │
├──┼────────┼─────────┼──────┼──────┤
│    │高市府交裁字第裁│道路交通管理處罰條│91年1 月10日│台北市政府警│
│ 六 │32-A00000000號  │例第40條第1 項。  │4 時56分許  │察局91年1 月│
│    │                ├─────────┼──────┤24日北市警交│
│    │                │行車速度超過規定最│台北市○○路│大字第A70582│
│    │                │高時速20公里以上  │305號前     │388號。     │
│    │                ├─────────┤            │            │
│    │                │罰鍰2,400元       │            │            │
│    │                │並記違規點數1點   │            │            │
├──┼────────┼─────────┼──────┼──────┤
│    │高市府交裁字第裁│道路交通管理處罰條│90年12月14日│臺北縣警察局│
│ 七 │32-CG0000000號  │例第40條第1 項。  │14時10分許  │96年12月25日│
│    │                ├─────────┼──────┤北縣警交字第│
│    │                │行車速度超過規定最│臺北縣淡金公│CG0000000 號│
│    │                │高時速未滿20公里  │路11公里處  │。          │
│    │                ├─────────┤            │            │
│    │                │罰鍰2,400元       │            │            │
│    │                │並記違規點數1點   │            │            │
├──┼────────┼─────────┼──────┼──────┤
│    │高市府交裁字第裁│道路交通管理處罰條│91年12月18日│臺北縣警察局│
│ 八 │32-CG0000000號  │例第40條第1 項。  │4時12分許   │91年1月7 日 │
│    │                ├─────────┼──────┤北縣警交字第│
│    │                │行車速度超過規定最│臺北縣新店市│CG0000000號 │
│    │                │高時速未滿20公里  │環河路白馬寺│            │
│    │                ├─────────┤前          │            │
│    │                │罰鍰2,400元       │            │            │
│    │                │並記違規點數1點   │            │            │
├──┼────────┼─────────┼──────┼──────┤
│    │高市府交裁字第裁│道路交通管理處罰條│91年1 月5日 │台北市政府警│
│ 九 │32-AC0000000號  │例第40條第1 項。  │7時10分許   │察局91年1 月│
│    │                ├─────────┼──────┤18日北市警交│
│    │                │行車速度超過規定最│重慶北路四段│大字第AC0534│
│    │                │高時速20公里以上  │            │668號。     │
│    │                ├─────────┤            │            │
│    │                │罰鍰2,400元       │            │            │
│    │                │並記違規點數1點   │            │            │
└──┴────────┴─────────┴──────┴──────┘


司法院資訊處製作；財團法人民間司法改革基金會備份。
